【裁判字號】    99,上,108
【裁判日期】    990831
【裁判案由】    損害賠償
【裁判全文】
臺灣高等法院臺南分院民事判決  99年度上字第108號
上  訴  人  丙○○
訴訟代理人  吳宏輝    律師
被 上訴 人  富翁企業股份有限公司
法定代理人  甲○○
被 上訴 人  乙○○
訴訟代理人  嚴庚辰    律師
            林琦勝    律師
上列當事人間請求損害賠償事件，上訴人對於中華民國99年4月
21日臺灣嘉義地方法院第一審判決（98年度訴字第570號）提起
上訴，本院於99年8月17日言詞辯論終結，判決如下：
    主  文
上訴駁回。
第二審訴訟費用由上訴人負擔。
    事實及理由
一、本件被上訴人富翁企業股份有限公司（下稱富翁公司）、法
    定代理人甲○○未於言詞辯論期日到場，核無民事訴訟法第
    386條各款所列情形，爰准依上訴人之聲請，就該部分由其
    一造辯論而為判決。
二、上訴人主張：
（一）坐落嘉義縣義竹鄉○○段義竹小段512地號土地（以下稱
      「系爭土地」)為上訴人丙○○所有，於民國（下同）85
      年12月間上訴人無償供被上訴人乙○○及富翁公司在系爭
      土地上興建面積合計68.8平方公尺之磚石造鐵皮廠房，並
      以上訴人之名義辦理稅籍登記。惟兩造議定於106年4月1
      日系爭土地之抵押權到期後，上開廠房及地上物歸上訴人
      取得，此有86年臺灣省嘉義縣朴子地政事務所土地登記簿
      謄本之約定內容可稽。詎料，被上訴人富翁公司竟於98年
      7月30日將上開廠房以新台幣（下同）200萬元轉售予第三
      人蔡水明拆卸建材販賣。是則被上訴人等既未依上開土地
      登記謄本之約定，更未經上訴人同意，即將系爭廠房轉售
      他人以獲取利益，其行為顯已構成侵權行為，自應負損害
      賠償責任。從而，上訴人本於侵權行為之法律關係，請求
      被上訴人給付上訴人200萬元，及自起訴狀繕本送達翌日
      起至清償日止，按年息百分之5計算之利息。況被上訴人
      乙○○主張系爭土地為其所出資購買，乃信託或借名登記
      於上訴人名下，另案起訴請求返還土地所有權之訴訟，業
      經原審98年度訴字第155號、鈞院98年度上字第135號、最
      高法院99年台上字第70號判決駁回被上訴人乙○○之訴確
      定。系爭土地既為上訴人所有，被上訴人等人自85年間起
      無償使用，未給付任何租金，事後又違反上開約定，將系
      爭廠房轉售他人，上訴人自得請求相當租金之損害賠償。
      惟按租金之請求權因5年間不行使而消滅，既為民法第126
      條所明定，上訴人僅請求自起訴日起回溯5年（即自93年8
      月6日起至98年8月6日止）之不當得利損害賠償，合計23,
      735元【計算方式：690元（每平方公尺公告土地現值）×
      68.8（占用面積）＝47,472元；47,472×10%＝4,747；4,
      747×5年＝23,735元】（原審為上訴人全部敗訴之判決，
      上訴人就此部分全部上訴）。
（二）上訴人復於本院補陳：
    1.原審判決雖認定:「....四、(五)..系爭土地既為被告乙
      ○○贈與原告（指本件上訴人，下同），且於原告取得所
      有權後隨即設定抵押權擔保被告乙○○使用土地之權利至
      民國123年，多年來被告富翁公司廠房設置其上，顯然被
      告乙○○仍保有對系爭土地之管理使用權。」等語。惟被
      上訴人乙○○並非系爭土地之所有權人，故其另於臺灣嘉
      義地方法院98年度訴字第155號返還土地所有權案件，主
      張終止信託或借名登記契約，以土地所有權人地位請求上
      訴人應將系爭土地移轉登記於被上訴人名下，惟經該法院
      認為無理由而駁回其訴確定在案。故本件乃上訴人將名下
      所有之系爭土地供被上訴人乙○○興建系爭廠房，由富翁
      公司使用，並約定抵押權到期後將系爭廠房及地上物全歸
      上訴人所有，故上訴人未向被上訴人富翁公司收取任何租
      金，純係無償使用。況被上訴人乙○○若保有對系爭土地
      管理權，又何須設定抵押權，且約定抵押權到期後由上訴
      人取得系爭廠房之所有權？實與常情不符。雖被上訴人乙
      ○○稱其已同意將系爭廠房歸富翁公司取得所有權，所以
      由富翁公司法定代理人甲○○出售云云，然卻未提出其有
      該系爭廠房之所有權及管理權，並得出售系爭廠房之證明
      ，故被上訴人乙○○上開所言顯然非事實，無足採信。
    2.再系爭廠房乃為未保存登記之建物，自85年12月間興建時
      ，即以上訴人丙○○之名義為稅籍登記，若被上訴人乙○
      ○稱其為所有權人，為保障其權益，當時何須以上訴人名
      義為稅籍登記，甚者，何須再設定700萬元之抵押權，且
      約定抵押權期限到期後將系爭廠房及地上物歸上訴人取得
      ？是被上訴人乙○○顯非系爭廠房之所有權人，且被上訴
      人富翁公司亦無證據證明其有自所有權人處取得對系爭廠
      房之事實上處分權。
（三）並於本院為上訴聲明：
    1.原判決廢棄。
    2.被上訴人富翁公司應給付上訴人2,023,735元及起訴狀送
      達翌日起至清償日止按年息百分之5計算之利息；被上訴
      人乙○○應給付上訴人2,023,735元及起訴狀送達翌日起
      至清償日止按年息百分之5計算之利息。
    3.第一、二審訴訟費用均由被上訴人負擔。
三、被上訴人乙○○則以下列等語資為抗辯：
（一）系爭土地係被上訴人乙○○出資購買，而借名登記於上訴
      人名下，為證明此事，並保全被上訴人乙○○所有權人之
      地位，特於該土地設定抵押權以資擔保，故上訴人所擁有
      者，僅為登記名義。又系爭廠房並非上訴人所有，其所有
      權屬被上訴人富翁公司，故被上訴人富翁公司依法得自由
      處分。今上訴人主張被上訴人富翁公司違約侵害其權利，
      其請求主體顯有違誤。上訴人主張被上訴人乙○○侵害其
      於106年4月1日時方得取得之權利，因期限尚未屆至，該
      項權利不能謂已存在並受被上訴人侵害；況依抵押權設定
      契約書記載，係指於106年4月1日抵押權消滅時存在於該
      土地之建築物所有權歸上訴人所有，並非表示系爭廠房應
      以現狀交付上訴人，故上訴人主張實無理由。又上訴人居
      於登記名義人之地位，向真正所有權人請求不當得利之返
      還，除不該當不當得利之要件外，亦有悖民法第148條之
      誠信原則。被上訴人乙○○始為系爭土地之實際所有權人
      ，其同意由被上訴人富翁公司無償使用，上訴人自無從主
      張相當於租金之損害。且被上訴人乙○○同意系爭土地由
      被上訴人富翁公司無償使用之事實，上訴人早已知悉，否
      則上訴人為何自該廠房興建開始使用後，均未曾向被上訴
      人富翁公司請求租金，亦未簽訂契約約定使用方式，故上
      訴人要求被上訴人富翁公司及被上訴人乙○○返還相當於
      租金之不當得利，實無理由。
（二）原審法院98年度訴字第155號、鈞院98年度上字第135號、
      最高法院99年度台上字第70號判決確認系爭土地並非上訴
      人所出資購買，而係被上訴人乙○○出資購買贈與上訴人
      。上訴人於97年3月3日再次為被上訴人乙○○設定債權金
      額700萬元，存續期間93年3月3日至123年3月3日之抵押權
      ，上訴人主張抵押權應於106年4月1日到期，容有誤會。
      依上開抵押權設定契約書之記載，上訴人已同意被上訴人
      乙○○使用系爭土地興建地上物，被上訴人等並非無法律
      上之原因而占有系爭土地，顯與不當得利之構成要件不符
      ，是上訴人主張依民法第179條不當得利之法律關係請求
      被上訴人等給付相當於租金之損害23,735元實乏依據，並
      無理由。又上訴人為乙○○設定之抵押權至123年3月3日
      始到期，目前仍未到期，顯然上訴人並未取得系爭廠房之
      所有權，則被上訴人富翁公司將系爭廠房出售予第三人，
      並未侵害上訴人之權利。系爭廠房並未交付由上訴人取得
      所有權，被上訴人乙○○仍得撤銷贈與，且被上訴人乙○
      ○已撤銷系爭廠房之贈與，有義竹郵局存證信函第33號影
      本可參。上訴人既無從對系爭廠房主張任何權利，其依侵
      權行為之法律關係，請求被上訴人等賠償系爭廠房出售之
      價金200萬，顯無理由。
（三）並為答辯聲明：
    1.上訴駁回。
    2.訴訟費用由上訴人負擔。
四、被上訴人富翁企業有限公司未於言詞辯論期日到場，亦未提
    出準備書狀作何聲明及陳述。
五、上訴人與被上訴人乙○○對下列事實，並不爭執，堪信為實
    ：
  (一)系爭土地上廠房為被上訴人乙○○興建，歸被上訴人富翁公
    司所有。
  (二)被上訴人富翁公司將系爭廠房之建材以200萬元出售予第三
    人蔡水明，有買賣契約書1份在卷足按（見原審卷第27頁）
    ，蔡水明已將系爭廠房拆除清運、將建材販賣。
  (三)上訴人以系爭土地為被上訴人乙○○設立擔保債權金額700
    萬元、權利存續期間93年3月3日至123年3月3日之抵押權。
六、上訴人另主張被上訴人等未依上開土地登記謄本之約定，更
    未經上訴人同意，即將系爭廠房轉售他人，獲取利益，被上
    訴人之行為顯已構成侵權行為，應負賠償之責。又系爭土地
    為上訴人所有，被上訴人等人自85年間起無償使用，未給付
    任何租金，事後又違反上開協議，將建物轉售他人，上訴人
    自得請求相當租金之損害賠償等情，則為被上訴人所否認，
    並以前揭情詞置辯。從而，本件所應審究者即為：(一)系爭土
    地是否為上訴人所有？抑為被上訴人乙○○所出資購買而信
    託或借名登記於上訴人名下？(二)被上訴人等使用系爭土地是
    否無法律上之原因而構成不當得利？(三)被上訴人富翁公司將
    上開鐵皮廠房建材售予第三人是否有違上開土地登記謄本之
    約定，而侵害上訴人之權利？(四)上訴人與被上訴人乙○○約
    定抵押權到期後取得系爭廠房所有權是否為被上訴人乙○○
    使用土地之對價？抑或屬被上訴人乙○○所為之贈與？茲說
    明如下：
（一）按訴訟標的之法律關係，於確定之終局判決中經裁判者，
      當事人之一造以該確定判決之結果為基礎，於新訴訟用作
      攻擊防禦方法時，他造應受其既判力之拘束，不得以該確
      定判決言詞辯論終結前，所提出或未提出之其他攻擊防禦
      方法為與該確定判決意旨相反之主張，法院亦不得為反於
      確定判決意旨之裁判（最高法院42年台上字第1306號、30
      年上字第8號判例意旨參照）。查本件被上訴人乙○○主
      張系爭土地為其出資購買，乃信託或借名登記於上訴人名
      下，另案起訴請求返還土地所有權，既經原審法院98年度
      訴字第155號、本院98年度上字第135號、最高法院99年度
      台上字第70號判決駁回被上訴人乙○○之訴確定，認定被
      上訴人乙○○無法舉證證明信託或借名登記之事實存在（
      於本院此次審中亦未能舉證證明），而系爭土地既然登記
      於上訴人名下，應歸上訴人所有。是以，上訴人與被上訴
      人乙○○間就系爭土地所有權之歸屬，乃係上開確定終局
      判決中所為之裁判，衡之首揭說明，自應同受其拘束，不
      得再為相反之主張，合先明。
（二）按「無法律上之原因而受利益，致他人受損害者，應返還
      其利益」民法第179條前段定有明文。查系爭土地為上訴
      人所有，於86年4月1日為被上訴人乙○○設定債權金額1,
      000萬元、存續期間自86年4月1日至106年4月1日之抵押權
      ，惟該抵押權於93年2月間經塗銷設定登記後，上訴人又
      於93年3月3日再次為被上訴人乙○○設定債權金額700萬
      元，存續期間93年3月3日至123年3月3日之抵押權，有土
      地登記簿謄本、系爭土地異動引索、土地登記申請書、抵
      押權設定契約書等件影本在卷可參（見原審卷第21-2 6頁
      、第43-46頁、第96-101頁、第135、136頁），故上訴人
      主張抵押權應於106年4月1日到期，容有誤會。依上開93
      年3月3日簽訂之抵押權設定契約書上約定事項欄記載：「
      本抵押物是擔保權利人於本抵押物上建築地上建築物及使
      用期限內之擔保。」等語（見原審卷第136頁），基此可
      知，上訴人為被上訴人乙○○設定抵押權時，即已同意被
      上訴人乙○○使用系爭土地興建地上建築物，則被上訴人
      等使用系爭土地即非無法律上之原因，而與不當得利之構
      成要件不符。因之，上訴人主張被上訴人等自85年間起無
      償使用系爭土地，未給付任何租金云云，縱屬真實，上訴
      人亦不得依民法第179條不當得利之法律關係請求被上訴
      人給付相當於租金之損害23,735元，以其缺乏法律上之依
      據故也。
（三）又按期待權之侵害，其賠償責任亦須俟條件成就時，方始
      發生。蓋附條件之法律行為，原須俟條件成就時始得主張
      其法律上之效果，在條件成否未定之前，無從預為確定以
      後因條件成就時之利益，如其條件以後確定不成就，即根
      本無所謂因條件成就之利益（參照最高法院69年台上字第
      3986號判例意旨）。本件上訴人主張兩造議定被上訴人等
      人應於抵押權到期後，將系爭廠房及地上物歸上訴人所有
      ，詎料，被上訴人富翁公司竟於98年7月30日，將上開鐵
      皮廠房建材售予第三人蔡水明，致上訴人受有損害云云。
      惟查，系爭廠房並非上訴人所有，所有權人係被上訴人富
      翁公司或被上訴人乙○○等情，為兩造所不爭執，且有上
      開抵押權設定契約書上債務清償日期欄「於期限到期地上
      物全歸土地所有權人」之記載可參（見原審卷第136頁）
      。又上訴人為被上訴人乙○○設定之抵押權至123年3月3
      日始到期，目前因期限尚未屆至，顯然上訴人並未取得系
      爭廠房之所有權，則被上訴人富翁公司將系爭廠房出售予
      第三人，並未侵害上訴人之權利。
（四）上訴人雖又主張其與被上訴人乙○○約定抵押權到期後取
      得系爭廠房所有權乃使用土地之對價云云，然被上訴人乙
      ○○則抗辯為贈與之法律關係，已撤銷對上訴人之贈與等
      語。經查，上訴人於兩造之另案訴訟中主張取得系爭土地
      之原因為長期在被上訴人富翁公司工作未支薪，被上訴人
      乙○○始贈與系爭土地等情，業經原審調取上開案卷查閱
      屬實。系爭土地既為被上訴人乙○○贈與上訴人，且於上
      訴人取得所有權後隨即設定抵押權擔保被上訴人乙○○使
      用土地之權利至123年，多年來被上訴人富翁公司廠房設
      置其上，顯然被上訴人乙○○仍保有對系爭土地之管理使
      用權，此為兩造於另案所不爭執（見本院98年度上字第13
      5號判決第7頁）。被上訴人乙○○既保有對系爭土地之管
      理使用權，何需因使用土地給予上訴人任何代價？是上訴
      人主張雙方約定抵押權到期後由上訴人取得系爭廠房所有
      權，為使用土地之對價云云，實難採信，被上訴人抗辯為
      單純（附期限）之贈與較為可採。按「贈與物之權利未移
      轉前，贈與人得撤銷其贈與」民法第408條第1項前段定有
      明文。系爭廠房並未交付由上訴人取得所有權，被上訴人
      乙○○仍得撤銷贈與，且被上訴人乙○○已撤銷系爭廠房
      之贈與，有義竹郵局存證信函第33號影本可參（見原審卷
      第93頁）。是以，上訴人既無從對系爭廠房主張任何權利
      ，其依侵權行為之法律關係，請求被上訴人等賠償系爭廠
      房出售之價金200萬，顯無理由。
七、綜上所述，本件上訴人主張系爭土地為其所有，被上訴人等
    自85年間起無償使用系爭土地，未給付任何租金，無法律上
    之原因而占用系爭土地，構成不當得利，被上訴人應給付相
    當於租金之損害23,735元。兩造議定被上訴人等人應於抵押
    權到期後，將系爭廠房及地上物歸上訴人所有，乃渠等使用
    土地之對價，被上訴人富翁公司竟於98年7月30日，將上開
    鐵皮廠房建材售予第三人蔡水明，致上訴人受有損害，依侵
    權行為之法律關係，被上訴人等應賠償系爭廠房出售之價金
    200萬元等情，為不足採，被上訴人抗辯系爭土地為被上訴
    人乙○○贈與上訴人，且於上訴人取得所有權後隨即設定抵
    押權擔保被上訴人乙○○使用土地之權利至123年，多年來
    被上訴人富翁公司廠房設置其上，並非無法律上之原因而占
    用系爭土地，上訴人主張依民法第179條不當得利之法律關
    係請求被上訴人給付相當於租金之損害23,735元實乏依據。
    又上訴人為被上訴人乙○○設定之抵押權至123年3月3日始
    到期，目前仍未到期，因此，系爭廠房並未交付由上訴人取
    得所有權，被上訴人乙○○已撤銷該贈與，則被上訴人富翁
    公司自得將系爭廠房出售予第三人，何來侵害上訴人之權利
    等語，尚屬可信。從而，上訴人本於侵權行為及不當得利之
    法律關係請求被上訴人等各給付上訴人2,023,735元，及起
    訴狀送達翌日起至清償日止按年息百分之五計算之利息，為
    無理由，不應准許。原審因而為上訴人敗訴之判決，並駁回
    其假執行之聲請，經核並無不合。上訴人上訴意旨指摘原判
    決不當，求予廢棄改判，為無理由，應予駁回。
八、本件事證已臻明確，兩造其餘攻擊、防禦方法及證據資料，
    核與判決結果不生影響，無一一論述必要，併予敘明。
九、據上論結，本件上訴為無理由，依民事訴訟法第449條第1項
    、第385條第1項前段、第78條，判決如主文。
中    華    民    國    99    年     8    月    31    日
                  民事第三庭    審判長法  官  黃崑宗
                                      法  官  蘇重信
                                      法  官  王浦傑
上為正本係照原本作成。
如不服本判決，應於收受送達後20日內向本院提出上訴書狀，其
未表明上訴理由者，應於提出上訴後20日內向本院補提理由書狀
（均須按他造當事人之人數附繕本）上訴時應提出委任律師或具
有律師資格之人之委任狀；委任有律師資格者，另應附具律師資
格證書及釋明委任人與受任人有民事訴訟法第466條之1第1項但
書或第2項（詳附註）所定關係之釋明文書影本。如委任律師提
起上訴者，應一併繳納上訴審裁判費。
中    華    民    國    99    年    9     月    1     日
                                      書記官  廖英琇
【附註】
民事訴訟法第466條之1：
(1)對於第二審判決上訴，上訴人應委任律師為訴訟代理人。但上
  訴人或其法定代理人具有律師資格者，不在此限。
(2)上訴人之配偶、三親等內之血親、二親等內之姻親，或上訴人
  為法人、中央或地方機關時，其所屬專任人員具有律師資格並
  經法院認為適當者，亦得為第三審訴訟代理人。
民事訴訟法第466條之2：
  上訴人無資力委任訴訟代理人者，得依訴訟救助之規定，聲請
  第三審法院為之選任律師為其訴訟代理人。

司法院資訊處製作；財團法人民間司法改革基金會備份。
